臺灣南投地方法院刑事判決
111年度易字第178號
公  訴  人  臺灣南投地方檢察署檢察官 
被      告  蕭福順


上列被告因竊佔案件，經檢察官提起公訴（109年度偵字第5413
號），本院判決如下：
    主  文
蕭福順犯竊佔罪，處有期徒刑貳月，如易科罰金，以新臺幣壹仟
元折算壹日。    
    犯罪事實
一、蕭福順為南投縣○○鎮○○段000地號土地（下稱東潤段121地號
    土地）之所有權人，白慧如及他人共有之南投縣○○鎮○○段00
    0地號土地（權利範圍3分之1，下稱東潤段120地號土地）與
    東潤段121地號土地毗鄰。蕭福順前因在東潤段120地號土地
    越界建築，經白慧如等共有人提起拆除地上物返還土地等民
    事訴訟，經本院以107年度訴字第292號民事案件審理，並認
    定蕭福順搭建之鐵皮加蓋、3樓加蓋石棉瓦及磚造突出部分
    越界至東潤段120地號土地上，判決蕭福順應將上開地上物
    拆除，嗣經蕭福順上訴後，雙方達成和解撤回上訴而確定（
    下稱前案民事訴訟）。詎蕭福順拆除鐵皮加蓋後，仍意圖為
    自己不法之利益，基於竊佔之犯意，於民國109年10月27日
    上午8時許，未經白慧如及其他共有人之同意，在上開拆除
    之鐵皮加蓋處，再施工堆砌如附件土地複丈成果圖120⑴所示
    之磚牆1面，經白慧如見狀制止並報警，蕭福順仍繼續施作
    ，以此方式竊佔白慧如共有之東潤段120地號土地面積0.5平
    方公尺。
二、案經白慧如訴由南投縣政府警察局埔里分局報告臺灣南投地
    方檢察署檢察官偵查起訴。
    理  由
一、本判決下列所引用被告以外之人於審判外之陳述，經被告蕭
    福順知悉有第159 條第1 項不得為證據之情形，於言詞辯論
    終結前未聲明異議，本院審酌該等證據作成之情況，核無違
    法取證或其他瑕疵，且與待證事實具有關聯性，認為以之作
    為證據為適當，依刑事訴訟法第159條之5第2項規定，均有
    證據能力。
二、認定犯罪事實所憑之證據及理由
　㈠訊據被告坦承於107年間與告訴人白慧如及東潤段120地號土
    地之其他共有人，於前案民事訴訟和解後拆除原搭建之鐵皮
    加蓋等地上物，且於109年10月27日上午8時許，在如附件土
    地複丈成果圖所示120⑴之處再次砌建磚牆1面，然否認有何
    竊佔之犯行，辯稱：告訴人在我跟他的土地中間擺放花盆當
    作界址，我就沿著該花盆的位置砌建磚牆，以區分內外，之
    後告訴人說我侵占他的土地，我就請告訴人指出雙方土地的
    明確界線，但是告訴人沒有跟我講，所以我就繼續砌建磚牆
    等語，經查：
　⒈被告為東潤段121地號土地之所有權人、告訴人為東潤段120
    地號土地共有權人之一。被告於107年間因在其土地上搭建
    鐵皮加蓋、石棉瓦、磚造突出物等地上物，而越界至告訴人
    之東潤段120地號土地，於前案民事訴訟進行中達成和解，
    被告拆除原搭建之鐵皮加蓋等地上物，業據被告坦承不諱，
    核與告訴人於警詢中之指述、告訴代理人白慧慈於檢察事務
    官詢問時之陳述相符（警卷第4-6頁、110核交24卷第7-10頁
    、第82-85頁），並有南投縣○○○○○○○○○鎮○○段地號120號土
    地所有權狀、南投縣○○鎮○○段地號120、121號土地建物查詢
    資料、地籍圖查詢資料各1份（警卷第10頁、110核交24卷第
    76-78頁）、本院107年度訴字第292號民事判決、和解筆錄
    各1份（警卷第13-22頁）在卷可參，並經本院職權調閱前案
    民事訴訟案件卷宗核閱屬實，上開事實首堪認定。
　⒉被告於109年10月27日上午8時許砌建本案磚牆1面，嗣由被告
    、告訴代理人於110年4月30日到場指出該磚牆之確切位置、
    範圍，再經檢察事務官會同南投縣埔里地政事務所測量人員
    ，依被告及告訴代理人所確認之位置及範圍測量，測得該磚
    牆係坐落在東潤段120地號土地（即附件所示120⑴），面積
    為0.5平方公尺，有臺灣南投地方檢察署勘驗報告、如附件
    之南投縣埔里地政事務所110年3月30日埔土測字105100號土
    地複丈成果圖各1份（110核交24卷第25-27頁）、臺灣南投
    地方檢察署勘驗現場照片10張（110核交卷第49-58頁）在卷
    可查，是被告所砌建之磚牆1面確實已越界至告訴人所有之
    東潤段120地號土地，此部分事實亦可認定。
  ⒊被告於前案民事訴訟第一審審理時，於107年10月25日由本院
    會同被告及該案告訴代理人吳常銘律師在現場指界並由地政
    人員測量占用地上物之位置及面積，是被告本於前案所經歷
    之訴訟程序，應該知悉雙方相鄰土地間之界址為何，亦應知
    悉在相鄰土地上砌建地上物之前，應與相鄰土地之所有人確
    認雙方土地界址，以避免事後再因越界建築而涉訟。惟依證
    人白慧慈於檢察事務官詢問時證稱：被告在要蓋時，我們已
    有告訴他要確認範圍，所以才會向派出所報警，我們在對方
    搭蓋的109年10月27日當天就已經向隆生派出所報警，他們
    也有到現場處理，但對方仍繼續蓋等語（110核交24卷第7-1
    0頁），核與被告於警詢中自承：在109年10月27日上午時，
    白慧如有叫鎮公所的人員過來，他們有問我做紅土磚牆有無
    申請，我給他們3、4天拿出明確的土地界線範圍，結果他們
    沒有拿給我，我就繼續堆砌紅土磚牆等語（警卷第1-3頁）
    相符，是被告在事發當日砌建磚牆時，既由白慧慈告知應先
    確認相鄰土地界址，被告已經知悉告訴人對於其砌建之地上
    物所坐落之土地界址有所存疑，理應會同告訴人確認或再委
    請地政人員測量後再行搭建地上物，惟告訴人告知被告後，
    被告仍在未確認雙方土地界址情形下，繼續砌建磚牆1面；
    又被告砌建之磚牆與107年其占用之鐵皮加蓋部分重疊，有
    南投縣埔里地政事務所110年9月30日埔地二字第1100009632
    號函1份（110核交24卷第43頁）附卷可憑，並參以證人白慧
    慈於檢察事務官詢問時證稱：當時白慧如在家看到他已經在
    動工，已經有在弄磚頭及水泥了，而事先都沒有告知，是在
    我們不知情的情狀下開始動工，之前已經有鑑界過了，在之
    前的民事官司就已經知道是我們的土地，雖然已經沒有界樁
    ，但上次鑑界過，他的土地範圍應該是牆壁一邊延伸還要往
    他那邊再內縮，這次一看就知道越界了；被告於109年5月28
    日拆掉原本之鐵皮加蓋後，在我們報警當天又在原地點重蓋
    等語（110核交24卷第82-85頁），是被告與告訴人於前案民
    事訴訟中，協議被告應於109年5月31日前拆除越界占用之地
    上物，被告於109年5月28日移除原搭建之鐵皮加蓋後，距離
    本案砌建磚牆部分，僅相隔不到半年，且此次搭建之磚牆與
    前案所拆除之鐵皮加蓋有所重疊，足認被告明知其砌建之磚
    牆已越界占用至告訴人之土地，卻仍未經告訴人同意，踰越
    告訴人之土地而占有，其具有竊佔他人土地之故意，自屬甚
    明。
　㈡被告雖以前開情詞置辯，惟依證人即告訴代理人於檢察事務
    官詢問時證稱：我們擺花盆只是一個區隔，但那個區隔不是
    要當做雙方土地的界線，就是要對方不要再過來，我們有稍
    微往我們這邊一點，我相信他也知道界線，花盆往我們這邊
    過來一點放等語（110核交24卷第82-85頁），且告訴代理人
    於搭建當日已經向被告表明要先確認雙方土地之界址，是被
    告亦應知悉告訴人擺放之花盆並不等同於界址，否則告訴代
    理人無須再向被告表示要確認界址後再搭建地上物，是被告
    辯稱其係以告訴人擺放之花盆為界砌建磚牆，不知悉已經越
    界，不可採信。
　㈢綜上所述，被告上開辯解為臨訟卸責之詞，無從憑採。本案
    事證明確，被告上開犯行堪以認定，應依法論科。
三、論罪科刑
　㈠核被告所為，係犯刑法第320條第2項之竊佔罪。被告自109年
    10月27日砌建磚牆之始，其竊佔行為即已成立，嗣後之竊佔
    狀態，為不法狀態之繼續，應僅論以一罪。
　㈡審酌被告於本案前與告訴人之間已因拆除地上物返還土地等
    糾紛，歷經第一審及第二審民事訴訟，卻仍圖一己私利，在
    該民事案件和解確定後不久，再次侵越他人土地砌建磚牆，
    顯未能尊重他人之財產法益，法治觀念不足，其占用土地面
    積雖非廣闊，惟迄今仍未拆除地上物，亦未賠償告訴人之損
    害，及被告於審理時自陳國小肄業、目前無業、以勞保給付
    為經濟來源、須扶養身罹疾病之兒子等一切量刑事項，量處
    如主文所示之刑，並諭知易科罰金之折算標準。
四、沒收
　㈠按宣告前二條之沒收或追徵，有過苛之虞、欠缺刑法上之重
    要性、犯罪所得價值低微，或為維持受宣告人生活條件之必
    要者，得不宣告或酌減之，刑法第38條之2 第2 項定有明文
    。又無法律上之原因而受利益，致他人受損害者，應返還其
    利益，民法第179 條定有明文。而無權占有他人土地，可能
    受有相當於租金之利益，為社會通常之觀念。另依土地法第
    110 條第1 項前段、第2 項規定，耕地地租不得超過法定地
    價百分之8 ；而法定地價，依同法第148 條規定，土地所有
    權人依土地法所申報之地價，為法定地價。
　㈡被告以前揭方式竊佔告訴人之土地，於占用期間內獲有相當
    於租金之財產上利益，自屬其本案之犯罪所得。被告自109
    年10月27日竊佔告訴人之土地0.5平方公尺，迄今仍未拆除
    其上之磚牆，業據被告於審理中供述明確（本院卷第90-91
    頁），依被告占用土地之111年1月申報地價為每平方公尺29
    6元計算（110核交24卷第76頁，無109年、110年當期之申報
    地價，以111年1月之申報地價估算），並依前開法條說明，
    以當期土地申報地價最高百分之8計算占用期間使用補償金
    ，被告於上開逾2年之占用期間，可獲得約新臺幣24元之財
    產上利益，所得利益甚微，欠缺刑法上重要性，依刑法第38
    條之2第2項規定，不予宣告沒收或追徵。
據上論斷，應依刑事訴訟法第299條第1項前段，判決如主文。
本案經檢察官張姿倩提起公訴，檢察官黃淑美到庭執行職務。
中　　華　　民　　國　　111 　年　　12　　月　　13　　日
　　　　　　　　　刑事第一庭   法　官　顏代容
以上正本與原本無異。
如不服本判決應於收受送達後20日內向本院提出上訴書狀，並應
敘述具體理由；其未敘述上訴理由者，應於上訴期間屆滿後20日
內向本院補提理由書（均須按他造當事人之人數附繕本）「切勿
逕送上級法院」。
告訴人或被害人如對於本判決不服者，應具備理由請求檢察官上
訴，其上訴期間之計算係以檢察官收受判決正本之日期為準。
中　　華　　民　　國　　111 　年　　12　　月　　19　　日
                               書記官  廖佳慧
附錄論罪科刑法條全文：
中華民國刑法第320條
意圖為自己或第三人不法之所有，而竊取他人之動產者，為竊盜
罪，處5年以下有期徒刑、拘役或50萬元以下罰金。
意圖為自己或第三人不法之利益，而竊佔他人之不動產者，依前
項之規定處斷。
前二項之未遂犯罰之。